【裁判字號】    98,訴,450
【裁判日期】    980730
【裁判案由】    返還不當得利
【裁判全文】
臺灣高雄地方法院民事判決               98年度訴字第450號
原      告  乙○○
訴訟代理人  盧世欽律師
被      告  和睦設計規劃有限公司
法定代理人  甲○○
訴訟代理人  石繼志律師
            邱超偉律師
上列當事人間返還不當得利事件，本院民國98年7月16日言詞辯
論終結，判決如下：
    主      文
被告應給付原告新臺幣陸拾柒萬玖仟捌佰壹拾玖元，其中新臺幣
貳拾壹萬肆仟伍佰零貳元自民國九十六年十二月十三日起，另新
臺幣肆拾陸萬伍仟參佰壹拾柒元自民國九十七年一月十八日起，
均至清償日止，皆按週年利率百分之五計算之利息。
原告其餘之訴駁回。
訴訟費用由被告負擔百分之七十四，其餘由原告負擔。
本判決於原告以新臺幣貳拾參萬元供擔保後得假執行；而被告以
新臺幣陸拾柒萬玖仟捌佰壹拾玖元為原告供擔保後，得免為假執
行。
原告其餘假執行之聲請駁回。
    事實及理由
壹、程序部分：
    按訴狀送達後，原告不得將原訴變更或追加他訴。但有下列
    各款情形之一者，不在此限：...... 三 、擴張或減縮應受
    判決事項之聲明者。四、因情事變更而以他項聲明代最初之
    聲明者。民事訴訟法第255 條第1 項第3 、4 款分別定有明
    文。本件原告原起訴求為判決聲明第1 項及第2 項分別為：
    「(一)被告應將由原告所簽立票號：PA0000000 ，面額新臺幣
    壹佰貳拾萬元，付款銀行：上海商業銀行，到期日：民國96
    年7 月15日之支票乙紙返還予原告：(二)被告應給付原告新臺
    幣貳拾壹萬肆仟伍佰零貳元及自本起訴狀繕本送達之翌日起
    至清償日止，按年自百分之計算之利息。」而請求權基礎均
    為民法第179 條不當得利之規定。其後因上開支票業經被告
    予以提示，而無法返還，原告先於97年1 月14日變更上開2
    項聲明為：「被告應給付原告新臺幣壹佰肆拾壹萬肆仟伍佰
    零貳元，其中貳拾壹萬肆仟伍佰零貳元部分自起訴狀繕本送
    達被告翌日起，另壹佰貳拾萬元部分自97年1 月14日民事補
    正狀繕本送達被告之翌日起，均至清償日止，按年息百分之
    五計算之利息。」再於97年2 月25日具狀減縮聲明為：「被
    告應給付原告新臺幣玖拾萬伍佰捌拾伍元，其中貳拾壹萬肆
    仟伍佰零貳元部分自起訴狀繕本送達被告翌日起，另陸拾捌
    萬陸仟零捌拾參元乩分自97年1 月14日民事補正狀繕本送達
    被告之翌日起，均至清償日止，按年息百分之五計算之利息
    。」請求權基礎均依民法第179 條不當得利之規定，則揆諸
    上開民事訴訟法第255 條第1 項第3 、4 款之規定，自無不
    合而應予准許。
貳、實體部分：
一、本件原告起訴主張：原告於民國96年5 月3 日與被告訂立設
    計工程承攬合約書（下稱系爭合約）及室內規劃設計圖承攬
    合約書（下稱系爭設計合約），由被告承攬原告所有位於高
    雄市○○○○路之「美術東世界」大樓F15 樓之裝潢工程（
    下稱系爭工程），系爭合約工程總價為新臺幣（下同）520
    萬元，而系爭設計合約總價則為284,000 元。原告已預先給
    付1,954,902 元予被告。詎被告並未依約定內容施工，亦未
    完成系爭設計合約，原告已合法終止兩造間之系爭合約及系
    爭設計合約，被告所訂製之材料，既非專為原告所訂製，所
    有權亦非原告所有，被告自不得抗辯應予扣除。被告已施作
    部分經估算僅為540, 400元，自應返還原告1,414,502 元，
    然被告除返還其中513,917 元外，就未返還之餘額900, 585
    元即屬無法律上之原因而受有利益，自應返還與原告。為此
    ，爰依不當得利之法律關係，提起本訴，並聲明求為命被告
    給付900,585 元，及其中214,50 2元部分加計自起訴狀本送
    達翌日起算法定遲延利息，其中686,083 元部分加計自97年
    1 月18日起算法定遲延利息，且願供擔保為假執行之判決。
二、被告則以：對原告所主張之與原告曾訂立系爭合約、系爭設
    計合約及已收並已返還之金額並不爭執，且其後確實與原告
    合意終止系爭合約，然系爭設計合約之部分，被告已依約履
    行完畢，原告自有給付此部分款項之義務；另系爭工程部分
    ，被告已施作完成部分金額應為1,440,985 元，被告已將餘
    額513,917 元退還原告，並無原告所稱尚有未返還款項之情
    事，原告之請求，並無理由；至高雄市土木技師公會就本件
    所製成之鑑定報告，若非自行編製單價分析表而違反兩造合
    約約定，即為未予斟酌被告因系爭合約已訂製必要之材料，
    並誤認被告未完成室內規劃設計圖，而有謬誤，應予修正被
    告已完工之部分應達1,281,719 元，在扣除被告已先行返還
    原告之513,917 元後，被告至多應僅需返還原告159,266 元
    ，等語，資為抗辯。並聲明：(一)原告之訴於159,266 元以外
    之範圍，應予駁回；(二)如受不利判決，被告願供擔保免為假
    執行。
三、兩造爭執及不爭執事項：
（一）不爭執部分：
    (一)原告於96年5 月3 日與被告訂立設計工程承攬合約書，由
      被告承攬原告所有位於高雄市○○○○路之「美術東世界
      」大樓F15 樓之裝潢工程，工程總價為520 萬元，有系爭
      合約在卷可稽，此契約嗣後經兩造合意終止；兩造亦曾另
      行簽訂前開系爭設計合約。
    (二)原告已給付1,954,902 元與被告。被告則已返還其中513,
      917 元與原告。
（二）爭執部分：
    (一)被告已施作部分之工程款為若干？
    (二)系爭設計合約被告是否已履行完畢？
四、本院之判斷：
（一）被告已施作部分之工程款為若干？
    (一)本件系爭工程經送高雄市土木技師公會予以鑑定之結果，
      高雄市土木技師工會函覆稱：本鑑定標的物兩造爭執之工
      程項目，由於各項工程單位均為乙式，故無法清點現場工
      程數量，作為結算之依據。僅採用經驗法則，按被告現場
      施作之進度，決定各項水電工程之未成完率，再推算各該
      工程項目之完工程度之進度，決定各項水電工程之未完成
      率，再推算各該工程項目之完工程度之進度，決定各項水
      電工程之未完成率，再推算各該工程項目之完工程度（比
      例）。在水電工程鑑定之項目，合計共25項，經專業技士
      現場鑑定後，評定各項水電工程之完成率及金額，合計完
      成總金額為219,671 元。其餘建築工程方面，扣除拆除工
      程之已清除無爭執之部分外，尚有8 個項目，僅5 個項目
      完成。依台灣省、高雄市土木技師公會之鑑定手冊編制單
      價分析表，了解合約單價稍偏高，今就建築工程尚未完成
      之3 項目，鋁窗工程（1） 玄關鋁門窗移位改裝新框；（
      2 ）大門外移；以及（C） 追加工程（13）主浴與陽台隔
      間改成固定窗等3 項，編制單價分析表，再按已完工項目
      比例調整，核算完工比例及金額。對於（D） 因木作完成
      之水電減項工程之項目，因本次水電鑑定採取完工比例之
      計價標準，故已包含此未完工之水電減項之項目。對於（
      E ）簽約後先行訂製之材料等，因材料尚未進入現場，而
      且原告也當未同意進場，故認為不應計價。此有高雄市土
      木技師公會鑑定報告書1 份在卷可稽（鑑定案件編號：97
      -207，以下簡稱鑑定報告）。
    (二)雖被告稱上開鑑定報告於建築工程方面，自行認定合約單
      價偏高，另自行編製單價分析表調整完工比例及金額，而
      違反兩造系爭合約之約定並不可採云云，然此部分其中有
      關鋁窗工程（1） 玄關鋁門窗移位改裝新框之部分，系爭
      合約被告所提出之報價單之單價係約定為29,750元（見本
      院卷一第14頁），而鑑定報告不論在單價或複價部分亦均
      以29,750元予以計算（見鑑定報告附件十二第2 頁）；另
      （2） 大門外移部分，被告之報價部分亦約明為5,500 元
      （見本院卷一第14頁），而鑑定報告就此部分之單價及複
      價，亦均為5,500 元計算（見鑑定報告附件十二第2 頁）
      ；而（C） 追加工程（13）主浴與陽台隔間改成固定窗部
      分，鑑定報告不論於單價及複價部分，亦均為22,000元,
      則鑑定報告中縱認合約單價偏高，然並未變動被告報價之
      金額，而進行鑑價，被告就此之抗辯，尚屬無據。
    (三)另被告辯稱鑑定報告未納入被告所購入之材料部分，亦有
      未洽云云。然被告於本院審理期間，就購入之材料部分減
      縮僅就「虎頭牌木心板」之金額合計76,000元為抗辯（見
      本院卷二第183 頁），惟此部分被告所抗辯之「虎頭牌木
      心板」，既係屬兩造約定應先送樣由原告同意後再予進貨
      之品項中「木作櫃貼木皮」之一部分（見本院卷二第71頁
      ），被告就此亦不爭執（見本院卷二第183 頁），則依兩
      造約定，「木作櫃貼木皮」此施作範圍，門片採用6 分厚
      木芯板（低甲醛），採古典橡木皮直銅，實木橡木板封邊
      ，櫃身採橡木紋波麗板（見本院卷二第71頁），則既就木
      芯板之厚度兩造已有約定，且係要求低甲醛材質，堪認兩
      造於締約時，原告就此木心板之材質有相當程度之要求，
      此木心板依約自應先送樣予原告，待原告同意後再予進貨
      ，非如被告所稱前開「木作櫃貼木皮」中所約定送樣部分
      ，係指「面材」，至作為其基礎建材之木心板則無庸送樣
      予原告云云。是被告所辯此部分之「虎頭牌木心板」，既
      尚未經原告予以同意，自難認此部分之建材款項應由原告
      負擔。
    (四)至被告所稱浴缸及馬桶已經購入之部分，雖被告稱原告當
      時未要求被告一定要採用何種規格之浴缸或指定某種型式
      之浴缸，在被告已依設計意旨配合現場空間而新購浴缸，
      並運至現場，且主臥室之管線移位並已完成之情形下，應
      認被告已依債之本旨提出給付，原告自應支付款項云云，
      然被告既亦自承浴缸並未列入材料表中（見本院卷二第18
      3 頁背面），則顯見此部分之工程，自應著重於浴缸之安
      裝，是以被告本應於將浴缸安裝完成，始能請款，在被告
      尚未安裝之情形下，上揭鑑定報告將此部分予以認定完工
      比例為0 ％，而完工金額則為0 元（見鑑定報告附件十二
      第1 頁），尚無不合。另馬桶部分，依被告所提出之報價
      單，其上即載明為「馬桶安裝」、「馬桶移位安裝」（見
      本院卷一第13頁），則同上所述，此部分之工程，自應相
      同著重於馬桶之安裝完成，在被告尚未安裝之情形下，前
      述鑑定報告亦將此部分之完工比例認為為0 ％，故完工金
      額亦為0 元（見鑑定報告附件十二第1 頁），亦稱妥適而
      無不合之處。
    (五)本院復審酌前開鑑定報告，既係由專業之技師依現場施作
      之進度，利用經驗法則，先予決定各項水電工程之未成完
      率，再推算各該工程項目之完工程度之進度，決定各項水
      電工程之未完成率，再推算各該工程項目之完工程度之進
      度，決定各項水電工程之未完成率，再推算各該工程項目
      之完工程度，復已斟酌未完工之水電減項之項目等情狀，
      客觀上尚稱妥適，而無不當之處，自可採信為真實。
（二）系爭設計合約被告是否已履行完畢？
    (一)按當事人主張有利於己之事實者，就其事實有舉證之責任
      民事訴訟法第277 條前段定有明文。被告就系爭設計合約
      之部分，雖辯稱已全部完成，然在原告予以否認之情形下
      ，被告就此有利之事實，自應負舉證之責。
    (二)雖被告辯稱苟非系爭設計合約已經完成，則系爭工程不可
      能開始施工等語，然觀兩造之系爭設計合約，其內已約明
      付款方式分為4 期：「1.簽訂契約時甲方（即原告，下同
      ）支付訂金30％，新台幣85,200元；2.設計平面確認時甲
      方支付40％，新台幣113,600 元；設計細部圖修改完成時
      甲方支付20％，新台幣56,800元；4.設計圖完成時甲方支
      付10％，新台幣28,400元」（見本院卷一第108 頁），依
      被告於本院審理時自承系爭設計合約中之設計圖均持續應
      原告之要求而修改，直至契約終止前均還在細部修改等語
      （見本院卷二第182 、186 頁），則顯見系爭設計合約，
      尚未至兩造所約定第3 階段之付款時程，即設計細部圖修
      改完成，堪認被告就系爭設計合約之部分，應僅進行至前
      開第2 階段即設計平面確認之時。在原告予以否認，被告
      復未能立證證明已完成系爭設計合約中之室內規劃圖並交
      付予原告之情形下，難認被告確已全部履行系爭設計合約
      ，而原告應有支付全部款項之義務。
    (三)佐以系爭工程於進行鑑定時，現場鑑定之技師曾向被告人
      員詢問設計細部圖（施工大樣圖），當時據現場人員表示
      均已在本院所檢送之資料中，是高雄市土木技師公會於檢
      視本院所檢送之全部資後，亦認定被告就系爭設計合約之
      設計進度僅完成至第2 階段即設計平面設計確認階段，對
      於第3 階段設計細部圖修改完成階段則尚未完成，故設計
      費之完成金額為198,800 元，此除有上揭鑑定報告外，復
      有高雄市土木技師公會98年5 月27日高市土技字第098014
      63號函在卷可稽（見本院卷二第192 頁）；況本件兩造既
      有訟爭，方進行上揭鑑定，在鑑定之時兩造亦均在場，自
      應提供最為充分及詳盡之資料以供鑑定人員參考，被告既
      未為之，已與常情難認無違，是被告僅空言否認高雄市土
      木技師公會之鑑定人員未向被告索取施工大樣圖云云，自
      無可信之處。益徵系爭設計合約，被告應僅履行至前開第
      2 階段無誤。
    (四)被告既不爭執系爭工程並未完工，並稱兩造其後係合意解
      除契約，被告亦曾寄發存證信函予原告，並載明其結算後
      之工程款數額，以及應退還予原告之溢付工程款513,917
      元，有存證信函1 份在卷可稽（見本院卷一第91至92頁）
      ，而被告於本院審理時，亦自承該存證信函中之結算工程
      款已包括設計費用在內等語（見本院卷二第187 頁），佐
      以前述被告所自承於終止契約前均還在細部修改設計圖等
      情綜合以觀，堪認兩造其後所為終止合約，應包括系爭合
      約及被告亦尚未履行完畢之系爭設計合約。
（三）綜上，本件系爭工程及系爭設計合約，依可堪採信之鑑定
      報告及本院前開所認定系爭設計合約之履行進度，被告所
      完工及履行之金額，約僅為761,166 元，在原告已支付1,
      954,902 元，而被告其後亦已自行返還原告513,917 元之
      情形下，被告自尚溢領工程款679,819元。
五、綜上所述，兩造間之系爭合約及系爭設計合約既均經終止，
    而被告合計溢領679,819 元，則原告本於不當得利之法律關
    係，請求被告返還此部分溢領之金額，即屬有據而應予准許
    。又原告本件請求既均係依不當得利之法律規定，而原本請
    求返還票據之部分，因被告於本件訴訟進行期間提示票據，
    乃依情事變更原則變更聲明如前所述，並自變更後逾原聲明
    請求金額即214,502 元之部分，請求依變更後書狀送達翌日
    起至清償日止，按年息5 ％計算利息。在原告可請求之金額
    逾214,502 元之情形下，本院認其中214,502 元之部分自起
    訴狀繕本送達翌日即96年12月13日起至清償日止，另其餘46
    5,317 元之部分，自97年1 月14日變更聲明狀送達被告翌日
    即97年1 月18日起至清償日止，均按週年利率5 ％計算之利
    息，為有理由而應予准許。而原告逾679,819 元之請求部分
    ，即無理由而應予駁回。
六、又本件事證已臻明確，被告另請求傳訊證人蔡白龍、張友聰
    及李榮能，欲明系爭工程之施工程度，以及再向高雄市室內
    設計裝修商業同業公會函詢設計細部圖之範疇於室內設計裝
    修業界，是否包含施工大樣圖之調查證據請求，因已與本院
    上開心證不生影響，爰不依聲請再予調查，併此敘明。
七、又兩造均陳明願供擔保，聲請宣告假執行及免於假執行，經
    核就原告勝訴部分，均無不合，爰分別酌定相當擔保金額准
    許之。至原告敗訴之部分，其假執行之聲請即失所附麗，自
    應一併予以駁回。
據上論結，本件原告之訴為一部有理由，一部無理由，爰依民事
訴訟法第79條、第390 條第2 項、第392 條第2 項，判決如主文
。
中    華    民    國    98    年    7     月    30    日
                  民事第六庭法  官  李怡諄
正本係照原本作成。
如不服本判決，應於送達後20日內，向本院提出上訴狀並表明上
訴理由，如於本判決宣示後送達前提起上訴者，應於判決送達後
10日內補提上訴理由書（須附繕本）。
中    華    民    國    98    年    7     月    30    日
                                書記官  陳建琪


司法院資訊處製作；財團法人民間司法改革基金會備份。
